【裁判字號】    97,上訴,121
【裁判日期】    970422
【裁判案由】    強盜等
【裁判全文】
臺灣高等法院高雄分院刑事判決         97年度上訴字第121號
上  訴  人
即  被  告  甲○○
選任辯護人  李帝慶  律師
上列上訴人因強盜案件，不服臺灣高雄地方法院96年度訴字第21
12號中華民國96年10月17日第一審判決（起訴案號：臺灣高雄地
方法院檢察署95年度偵字第29214 號），提起上訴，本院判決如
下：
     主  文
上訴駁回。
     事  實
一、甲○○染有施用第一級毒品海洛因之惡習，於民國（下同）
    95年11月3 日12時30分許，因毒癮發作欲向乙○○購買海洛
    因施用，遂央求不知情之友人潘家興（業經檢察官為不起訴
    處分）駕駛車牌號碼9411-XB 號自小客車搭載其前往購買毒
    品，並以0000000000號行動電話撥打乙○○使用之00000000
    00號行動電話與之聯繫（乙○○涉犯販賣第一級毒品罪嫌由
    原審法院另案審理中），約定在高雄縣旗山鎮縣道臺28線公
    路與樂河街交岔路口處進行交易，嗣於同日13時18分許，潘
    家興、甲○○先行開車抵達上址約定地點，並將車停放路旁
    等候，乙○○隨即亦駕駛車牌號碼E8-4035 號自用小客車到
    達現場，併排停妥於潘家興所駕駛上開車輛之左側後，甲○
    ○旋獨自下車並自乙○○所駕駛車輛之右前車窗探頭進入乙
    ○○車內進行毒品交易，因甲○○身上僅攜帶現金新台幣（
    下同）300 元，未有足夠金錢得以購買，為解毒癮，仍要求
    乙○○通融交付海洛因，乙○○不從，甲○○竟意圖為自己
    不法之所有，自褲袋中取出預藏之客觀上足以對人之生命、
    身體之安全造成危害，可為兇器之菜刀1 把，持以示之乙○
    ○，以此脅迫手段恫嚇乙○○交出毒品，至使乙○○不能抗
    拒，惟因乙○○見狀緊急升起右前車窗並加速倒車而未得逞
    ；甲○○因強盜毒品未果，為阻止乙○○繼續倒車及令其將
    車窗放下，另基於傷害之犯意，揮舞手中之上開菜刀朝乙○
    ○右手臂砍去，致乙○○受有右上臂深部撕裂傷合併伸肌韌
    帶斷裂及右側第4 指斷指等傷害（傷害部分業經原審判刑確
    定）。嗣因乙○○受傷後前往財團法人高雄義大醫院就醫時
    ，經該院醫師發現乙○○身上藏有第一級毒品海洛因5 包，
    通報警方，並經警調閱路口監視錄影帶，再於翌日18時40分
    許，由甲○○引領員警前往高雄縣甲仙鄉○○村○○路132
    號藏放兇刀之處所，起出上開菜刀1 把扣案，而查悉上情。
二、案經乙○○訴由高雄縣政府警察局旗山分局報告臺灣高雄地
    方法院檢察署檢察官偵查起訴。
     理  由
一、被告甲○○及其選任辯護人對於本判決所引用之下列各項證
    據資料之證據能力，於本院審理時均表示無意見，同意作為
    證據，且於本院調查證據時，知有刑事訴訟法第159 條第1
    項不得作為證據之情形，亦未於言詞辯論終結前聲明異議，
    茲審酌該等證據作成時之情況，並無不宜作為證據之情事，
    該等證據資料自有證據能力，得採為被告犯罪之證據，應予
    明。
二、訊據上訴人即被告甲○○對其於前揭時間，攜帶300 元，搭
    友人潘家興駕駛之自小客車，前往約定地點，欲購買毒品海
    洛因之事實，固坦白承認，惟矢口否認有強盜之犯行，辯稱
    ：伊之前曾向乙○○買過毒品，但並非熟識。案發當天伊係
    以0000000000號行動電話撥打販賣毒品者所使用0000000000
    號行動電話，約定交易500 元之海洛因毒品，到達約定地點
    時，因見到前來賣毒品的是乙○○，而伊之前曾向乙○○買
    毒品，乙○○拿了1,000 元就跑，未交付毒品，才持車上放
    置之1 把菜刀下車，走近其車輛副駕駛座旁之車窗，將頭伸
    入車窗內要求乙○○還錢，乙○○一緊張竟將車窗升起，並
    倒車要走，伊才以菜刀砍了他3 下云云。經查：
  (一)被告於前揭時、地，以行動電話與告訴人乙○○聯絡購買毒
    品海洛因之事，約定在高雄縣旗山鎮縣道臺28線公路與樂河
    街交岔路口處進行交易，嗣於進行毒品交易之際，甲○○因
    身上未有足夠金錢得以購買毒品，故要求乙○○通融交付海
    洛因，乙○○不從，甲○○遂取出預藏之菜刀1 把，並在乙
    ○○面前亮出該把菜刀，脅迫乙○○交出毒品，至使乙○○
    不能抗拒而強盜等事實，業據被告於警詢時供承：因伊要向
    乙○○購買毒品，但身上現金不足，乙○○不肯賣，並將車
    窗升起把伊夾住，伊情急之下，便拿出菜刀向乙○○之右手
    砍下等語（見警卷第9 頁），其於檢察官偵查之初係供承：
    伊在乙○○所駕駛車輛之右前車窗交易毒品，因錢不夠，乙
    ○○不肯賣，伊就拿菜刀出來要嚇乙○○，要乙○○一定要
    賣給伊，之後乙○○便把車窗關起來把伊夾住，所以伊才砍
    乙○○的手，但乙○○又倒車，伊才又砍了乙○○好幾刀，
    乙○○始將門打開讓伊走等語明確（見偵查卷第21、33頁）
    ，核與證人潘家興迭於警詢、檢察官偵查及原審審理時證稱
    ：案發當日甲○○說是要去向乙○○買毒品，遂由伊開車載
    甲○○抵達旗山旗南一路往阿蓮方向之十字路口，甲○○自
    己下車處理，伊見到乙○○的車子一直退，甲○○也跟著車
    子退；伊與甲○○等人案發當天在庄裡喝酒，喝完酒後甲○
    ○便叫伊開車一同去旗山，伊不知道甲○○將切水果用的菜
    刀帶到車上，抵達現場後，甲○○下車時將菜刀從身上拿出
    來，伊才知道甲○○有帶刀，甲○○是等到車旁有一輛車停
    下來才下車，下車後便將頭伸入該車內，之後便見到甲○○
    被車窗夾住，且車子往後退，伊便趕快將車迴轉，等甲○○
    上車後才說沒有買成等情節相符（見警卷第13至15頁、偵查
    卷第19至20頁、原審卷第67至69頁）；且證人即告訴人乙○
    ○於原審審理中亦結證稱：伊受傷出院後才發現並無錢財遭
    甲○○搶走等語（見原審卷第64頁）；再參諸現場監視錄影
    器翻拍照片共14張所示之現場狀況（見警卷第28頁至第34頁
    ），亦與上開被告及證人等之供述相符，此外，並有被告供
    犯罪所使用之菜刀1 把扣案足資佐證，堪認被告於警詢及檢
    察官偵查之初所為之自白核與事實相符，應堪信為真實。
  (二)被告於嗣後之檢察官偵查、原審及本院審理時雖翻異前供，
    改以前揭情詞置辯，惟觀諸被告就其何以要購買毒品，竟需
    帶刀刃長達17公分、寬約6 公分之菜刀前往乙節，其先於警
    詢時係供稱：因之前有使用這把刀切水果，便隨身放置在右
    前褲袋，之後就去買毒品，沒有預謀犯案等語（見警卷第9
    頁），嗣於檢察官偵查中改稱：之前伊朋友有遇到要買毒品
    時，出賣人拿完錢就跑掉了，所以伊才會帶刀子在身上，以
    防出賣人拿了錢之後就跑掉等語（見偵查卷第34頁），再於
    原審準備程序中辯稱：之前伊曾向乙○○買毒品1,000 元，
    乙○○卻只拿了錢就跑，菜刀並非伊事先準備好的，而係恰
    巧擺在車上，因見到前來賣毒品的是乙○○，才自潘家興車
    上副駕駛座旁取出該把菜刀下車云云（見原審卷第44頁），
    顯見被告對於攜帶菜刀至案發現場之目的前後所述迥異，且
    扣案之菜刀刀刃長度17公分，加上刀柄，長達27公分，業經
    警方以量尺度量明確（見警卷第26頁）攜帶如此長刀實屬不
    便，衡諸常情，若非情非得已或另有圖謀，一般人實無將此
    菜刀無端隨身攜帶之必要，而被告竟將此利刃置於右褲袋中
    下車進行毒品交易，其動機為何顯已足啟人疑竇，另參諸被
    告於警詢中供陳：伊係第1 次向乙○○購買毒品等語（見警
    卷第10頁），此顯與其前開於原審準備程序中供稱：因要討
    回乙○○之前與伊毒品交易所積欠之1,000 元，始攜帶菜刀
    下車云云相互矛盾，就此嗣於原審審理中訊之被告竟又改稱
    ：之前是乙○○載朋友來賣伊，乙○○的朋友將錢拿走，但
    沒有將毒品給伊等語（見原審卷第79頁），足見被告前後供
    詞反覆，對於其何以攜帶菜刀至案發現場之目的復均未能為
    合理之交代，佐以被告上開於檢察官偵查中供承：拿刀出來
    是要嚇乙○○，要乙○○一定要賣毒品給伊等語，再觀諸前
    揭翻拍照片，被告係於乙○○一抵達約定地點後，其隨即攜
    帶刀下車，並無猶疑考慮之時間，應可證被告係預謀以強暴
    或脅迫方式令告訴人交付毒品，始隨身攜帶菜刀前往與告訴
    人進行毒品交易。此外，被告既與告訴人約定購買500 元之
    海洛因毒品，但身上卻僅攜帶300 元之現金，此情亦經被告
    供述在卷（見警卷第9 頁、原審卷第44頁）。而海洛因係毒
    品危害防制條例所管制之第一級毒品，業經政府嚴禁流通，
    並強力查緝，一般毒品交易，風險甚高，稍一失慎將面臨法
    律之嚴厲制裁，故海洛因之市價不菲，物稀價昂，均係以微
    量單位計價，毒品出賣者當無無端折價出售毒品之可能，又
    查被告自91年間即曾因施用毒品而遭觀察、勒戒，此有臺灣
    高等法院被告前案紀錄表1 份在卷可考，是被告既為染有施
    用毒品惡習之人，且有交易毒品之經驗，對此當無不知之理
    ，從而，被告於原審準備程序中辯稱：伊當天只帶300 元，
    因聽人家說只要有錢就會賣等語（見原審卷第44頁）顯屬無
    稽，應不足取。故從被告明知身上攜帶不足額之現金仍前往
    與告訴人進行毒品交易此節觀之，益證被告隨身攜帶菜刀前
    往毒品交易現場之動機係在脅迫告訴人交付毒品已灼然明甚
    。
  (三)又據告訴人乙○○於檢察官偵查及原審審理中之指訴，雖均
    指稱被告有持刀強盜金錢未遂之情，惟否認有為毒品交易，
    並於檢察官偵查及原審審理中結證稱：伊不認識甲○○，當
    天至案發現場是要停車買涼水，沒有與甲○○相約在該處碰
    面，當時伊在數錢，甲○○身體伸進車內右前座，並持刀砍
    伊手1 刀，要伊交出金錢，所以伊才倒車，甲○○因此摔倒
    ，伊始離開，且伊未使用0000000000號行動電話；當天伊至
    案發現場停車，右前車窗打開一半，正在數錢準備買東西之
    際，被告便衝進來持刀往裡面砍，伊才緊急升起右前車窗，
    並加速倒車；當時賣涼水之地方離伊停車之地方約3 公尺，
    在對面車道，且因該處有停車，沒有辦法逆向停車云云（見
    原審卷第60至67頁），惟審酌下列事證，本院認告訴人之證
    詞非屬可信：
  1.被告案發當天係以0000000000號行動電話撥打乙○○所使用
    0000000000號行動電話聯絡交易毒品海洛因之事實，業據被
    告供述明確，核與證人潘家興證述之情節均屬相符，業經敘
    明如前，參以卷附0000000000、0000000000號行動電話之通
    聯記錄（見偵查卷第51至76頁），顯示該2 門號於案發當日
    即95年11月3 日12時32分時起迄同日13時7 分許止共有6 次
    之通話記錄，又依路口監視錄影器翻拍照片顯示被告所搭乘
    潘家興駕駛上開自小客車抵達高雄縣旗山鎮縣道臺28線公路
    與樂河街交岔路口之時間為95年11月3 日13時18分（見警卷
    第28頁），足見被告以0000000000號與0000000000號行動電
    話持用人通話之時間與本件案發之時間顯然相近；又依證人
    即0000000000號行動電話申設人張德文及證人張輝文於檢察
    官偵查中之證述（見偵查卷第92、96、97、105 頁），足證
    張德文所申設之0000000000號之行動電話門號係輾轉出借於
    綽號阿順、住所在六龜、職業為砂石車司機、年約40歲之人
    ，而此人便是乙○○無誤，就此亦據證人乙○○於原審審理
    中證述無訛，惟改辯稱：伊確實有向張輝文借用0000000000
    號行動電話，但只是借一下云云（見原審卷第65至66頁），
    依此可證證人乙○○確曾使用過0000000000號之行動電話門
    號無疑；另再詳閱該門號通聯記錄於95年11月3 日12時32分
    許與被告所持用之上開行動電話聯絡時，其基地台之位置係
    在高雄縣旗山鎮○○路570 巷2 號之8 12樓屋頂（見偵查卷
    第40頁），亦核與證人乙○○在高雄縣旗山鎮○○○路119
    巷9 號之租屋處相接近（見原審卷第66頁），從而，被告於
    案發當天確曾以0000000000號行動電話撥打0000000000號行
    動電話與乙○○聯絡碰面之情足堪採認，證人乙○○前開證
    稱：伊未使用過0000000000號行動電話，且未與甲○○相約
    在該處碰面云云，要無可信。
  2.另證人乙○○抵達上開案發地點時，係併排停車於已先抵達
    現場之潘家興所駕駛車輛之左側，且該2 併排車輛車身已近
    乎佔滿同向之2 車道（該處為2 線道），被告隨即下車自證
    人乙○○所駕駛車輛之右前車窗探頭入車內，此情觀諸案發
    現場之監視錄影器翻拍照片即明（見警卷第28頁至30頁），
    是倘如證人乙○○前揭所述，當時在該處停車之目的係數錢
    準備下車至對向車道買涼水，則其停車之位置當會緊靠路邊
    ，而無與潘家興之車輛併排停車之必要，依此停車方式觀之
    ，證人乙○○在該處停車顯係僅作片刻停留，而無久留之意
    ，況若非其事先與被告約定在該處碰面，被告又豈能在證人
    乙○○一停妥車輛後，毫不猶豫地下車探頭進入其車內，足
    徵應以上開被告供述及證人潘家興之證詞為可信，證人乙○
    ○前揭證述：當天至案發現場是要停車買涼水，停車後伊正
    在數錢準備買東西之際，因右前車窗打開一半，被告便自該
    處侵入持刀強盜云云均屬迴避其有販賣毒品之詞，委無可採
    。
  3.證人乙○○受傷後前往財團法人高雄義大醫院就醫時，經該
    院醫師發現其身上藏有第一級毒品海洛因5 包，遂通報警方
    等情，為證人乙○○於原審審理中證述無訛（見原審卷第65
    頁），並有臺灣高雄地方法院檢察署檢察官95年度偵字第29
    251 號證人乙○○涉犯販賣毒品一案之起訴書附卷可考，由
    此益證被告上開供述於案發時、地與乙○○相約碰面之目的
    係為交易毒品海洛因之情，當確有其事，證人乙○○前開證
    述被告自伊右前車窗將頭探入，並持刀往裡面砍，係為強盜
    伊手上之金錢云云，顯係為脫免其販賣毒品之刑責而為與事
    實不符之證述甚明，自難採認。
  (四)綜上，被告於案發前已預見告訴人不願折價出售毒品海洛因
    ，此從其身上所攜帶之金錢不足以購買約定交易數額之毒品
    ，及預藏菜刀1 把於褲袋中，隨身攜帶前往進行毒品交易等
    情觀之，被告有持刀脅迫告訴人交付毒品之強盜犯意應無可
    疑，而被告所持之菜刀其刀刃長達17公分、寬約6 公分，已
    如前述，觀諸告訴人乙○○於被告持示該菜刀後，即急欲升
    起車窗並倒車之情，以證明告訴人發現被告拿出菜刀之際，
    至為恐懼，已達不能抗拒之程度，是被告所辯，要係飾卸之
    詞，委無足取，至告訴人證稱本件並無毒品交易之情云云亦
    非可信，而無礙上開事實之認定，併此敘明。本案事證明確
    ，被告犯行，洵堪認定，應予依法論科。
三、按刑法第321 條第1 項第3 款之攜帶兇器竊盜罪，係以行為
    人攜帶兇器竊盜為其加重條件，此所謂兇器，其種類並無限
    制，凡客觀上足對人之生命、身體之安全構成威脅，具有危
    險性之兇器均屬之，且只須行竊時攜帶此種具有危險性之兇
    器為已足，並不以攜帶之初有行兇之意圖為必要，此有最高
    法院79年台上字第5253 號 判例可資參照。被告為本案強盜
    犯行所攜之菜刀1 把，為金屬製成、質地堅硬，刀鋒銳利之
    利刃，此有扣案兇器照片3 張附卷可證（見警卷第25、26頁
    ），若以之揮砍他人身體，客觀上顯足以傷害人生命、身體
    之安全而具有危險性，屬兇器無訛。又按所謂「強暴」係指
    直接、間接對於他人之身體施以暴力，壓制被害人之抗拒，
    或被害人處於不能抗拒之狀態之謂；所稱「脅迫」則指對人
    之精神心理加以威脅逼迫，使生畏懼而不敢抗拒而言（最高
    法院94年台上字第7041號判決參照）。本件被告攜帶上述客
    觀可供兇器使用之菜刀1 把，將上半身自告訴人駕駛車輛之
    車窗探入車內，並在告訴人面前亮出該把菜刀，命之交付毒
    品，已屬威脅告訴人之精神，使其心生畏怖，處於不敢抗拒
    之狀態，是核被告所為，係犯刑法第330 條第2 項、第1 項
    之攜帶兇器強盜未遂罪。公訴人認被告前揭攜帶兇器強盜未
    遂犯行，係犯普通強盜未遂罪，容有未洽，惟起訴之基本犯
    罪事實同一，爰依法變更起訴法條，另公訴人認被告係以強
    暴之手段恫嚇告訴人交出毒品，惟衡之被告前開亮刀之行為
    至多僅屬以威嚇之方法使告訴人心理上產生恐懼，揆諸上開
    判決意旨，應屬「威脅」之範圍，此部分之公訴意旨容有誤
    會，附此敘明。被告已著手加重強盜犯罪行為之實行而不遂
    ，應依刑法第25條第1 項之規定論以未遂犯，並依同條第2
    項之規定減輕其刑。
四、原審因而適用刑法第330 條第2 項、第1 項、第25條，審酌
    被告年輕力壯，原本應有大好前程，竟僅為滿足毒癮公然攜
    帶兇器在上開公共場所，以暴力手段強盜他人毒品，並在強
    盜未果後持利刃傷害告訴人，告訴人因此所受之傷勢非輕，
    且迄今未與告訴人達成和解，復於犯後未坦承全部犯行，難
    認有悔意，又前已曾因施用毒品案件經法院裁定送觀察、勒
    戒，此已敘明如前，素行非佳，兼衡其犯罪之手段、犯罪所
    生之損害等一切情狀，量處有期徒刑肆年。並以扣案之菜刀
    1 把，雖係被告用以供本件犯行所用之物，且據公訴人聲請
    依刑法第38條第1 項第2 款宣告沒收，惟被告否認此把菜刀
    為其所有之物（見原審卷第44頁），復無其他證據足資證明
    此扣案物屬被告所有，亦非屬違禁物，明無從宣告沒收。
    其認事用法皆無不合，被告上訴就此部分否認犯罪，而指摘
    原判決不當，非有理由，應予駁回。
五、原判決被告傷害部分，因已判決確定，故不再論列，附此
    明。
據上論斷，應依刑事訴訟法第368條，判決如主文。
本案經檢察官姜麗儒到庭執行職務。
中    華    民    國    97    年    4     月    22    日
                  刑事第四庭    審判長法  官  蕭權閔
                                      法  官  吳進寶
                                      法  官  陳吉雄
以上正本證明與原本無異。
如不服本判決應於收受本判決後10日內向本院提出上訴書狀，其
未述上訴理由者，並得於提起上訴後10日內向本院補提理由書
狀（均須按他造當事人之人數附繕本)「 切勿逕送上級法院」。
中    華    民    國    97    年    4     月    23    日
                                      書記官  郭蘭蕙
附錄本判決論罪科刑法條：
刑法第330條
（加重強盜罪）
犯強盜罪而有第321 條第1 項各款情形之一者，處7 年以上有期
徒刑。
前項之未遂犯罰之。
                                                      Ｆ


司法院資訊處製作；財團法人民間司法改革基金會備份。
